【裁判字號】    99,再易,48
【裁判日期】    990520
【裁判案由】    拆屋還地
【裁判全文】
臺灣高等法院民事判決                  99年度再易字第48號
再審原告    乙○○
再審被告    戊○○
            丁○○
            己○○
            庚○○
            甲○○
            丙○○
上列當事人間拆屋還地事件，再審原告對於中華民國99年2月23
日本院98年度上易字第414號確定判決提起再審，本院判決如下
：
    主  文
再審之訴駁回。
再審訴訟費用由再審原告負擔。
    事實及理由
一、再審原告起訴主張：本院98年度上易字第414號判決（下稱
    原確定判決）認再審原告所有如附圖斜線部分所示增建物（
    面積13.58平方公尺，下稱系爭增建物）無權占有再審被告
    共有之臺北縣板橋市○○段102地號土地（下稱系爭土地）
    ，再審原告於原確定判決審理程序中即聲請訊問系爭增建物
    之原始起造人即證人謝清元，並於民國（下同）99年2月9日
    呈報謝清元之住址，惟原確定判決未通知謝清元到庭即行判
    決，就足影響於判決之重要證物漏未斟酌，亦有適用法規顯
    有錯誤及應調查證據而未予調查暨判決不備理由之違法等情
    ，爰依民事訴訟法第496條第1項第1款、第13款、第497條之
    規定，求為命：(一)原確定判決廢棄。(二)駁回再審被告之訴。
二、按民事訴訟法第497條規定：「依第466條不得上訴於第三審
    法院之事件，除前條規定外，其經第二審確定之判決，如就
    足影響於判決之重要證物，漏未斟酌者，亦得提起再審之訴
    。」，所謂「就足以影響判決之重要證物漏未斟酌」，係指
    足以影響於判決基礎之重要證物，於前訴訟程序業已提出，
    然未經確定判決加以斟酌或不予調查或未為判斷，且該證物
    足以動搖原確定判決之基礎者而言。若於判決理由項下說明
    無調查之必要，或縱經斟酌亦不足影響判決基礎者，即與漏
    未斟酌有間，不得據為本條所定之再審理由。次按「發見人
    證，不能據為再審之訴之事由，為民事訴訟法第461條第1項
    第10款（即現行民事訴訟法第496條第1項第13款）之當然解
    釋。」，最高法院23年上字第2951號判例可資參照。再按民
    事訴訟法第496條第1項第1款所謂適用法規顯有錯誤，應以
    確定判決違背法規或現存判例解釋者為限（最高法院57年台
    上字第1091號判例意旨參照），事實審法院認定事實之職權
    ，無適用法規顯有錯誤之可言（最高法院63年台再字第67號
    判例參照）。
三、經查，再審原告主張其於原確定判決審理程序中已聲請訊問
    證人謝清元，並於99年2月9日陳報證人謝清元之住址，然原
    確定判決並未通知證人謝清元到庭即行判決，漏未斟酌足以
    影響判決結果之證據云云。惟查原確定判決事實及理由欄四
    (六)記載：「上訴人聲請本院訊問其前手楊宏輝之前手即證人
    謝清元，以證明系爭增建物非其所增建，係謝清元所建造，
    並曾告知已獲得社區管理委員會之授權建造云云，惟本院據
    上訴人所陳報之證人謝清元於『臺北縣板橋市○○路○段97
    號』、『臺南縣學甲鎮平東里8鄰學甲寮70號』、『臺南縣
    學甲鎮○○里○○鄰○○路○段132號』之住所寄發開庭通知書
    ，上開臺南縣學甲鎮之二處住所為遷移不明、查無此址，而
    大觀路之住所則為寄存送達，有送達回證可參。再則，縱認
    社區管理委員會可同意他人使用法定空地，亦僅得以『空地
    』之形態而利用，是該社區管理委員會並無任何權限可授權
    他人變更法定空地，任意搭建違章建築，則退而言之，縱使
    社區管理委員會曾同意謝清元搭建違建（被上訴人已否認社
    區管理委員會有同意之行為），亦不得拘束系爭土地之共有
    人，換言之，被上訴人仍得訴請拆屋還地，上訴人不得執社
    區管理委員會同意謝清元建造系爭增建物一節，即主張系爭
    增建物有占有使用系爭土地之權利。故對於證人即上訴人之
    前手楊宏輝、前前手謝清元之部分，本院審酌認為無傳訊之
    必要，併予敘明。」，足見原確定判決已斟酌證人謝清元部
    分，認為無訊問之必要，即令斟酌亦不足影響判決基礎，顯
    與民事訴訟法第497條所定漏未斟酌有間，且證人謝清元既
    為人證，復為再審原告於原確定判決前已知悉，自不符民事
    訴訟法第496條第1項第13款所謂「發見新證物」，又原確定
    判決認再審原告所有之系爭增建物並無占有使用系爭土地之
    權利，為事實認定之問題，屬事實審法院認定事實之職權，
    亦無適用法規顯有錯誤可言，再審原告自不得據此為再審之
    理由。
四、綜上所述，原確定判決並無再審原告主張適用法規顯有錯誤
    或有發見未經斟酌之證物，亦無足以影響判決之重要證物漏
    未斟酌之情形。再審原告指摘原確定判決具有民事訴訟法第
    496條第1項第1款、第13款及第497條之再審事由，並非可採
    ，再審原告據以提起再審之訴，為顯無再審理由，應不經言
    詞辯論，予以駁回。
五、本件事證已臻明確，兩造其餘之攻擊防禦方法及所提之證據
    ，經審酌後認均無礙判決之結果，爰不予一一論述，附此敘
    明。
六、據上論結，本件再審之訴為無理由，爰判決如主文。
中    華    民    國    99    年    5     月    20    日
                  民事第十三庭
                        審判長法  官  蕭艿菁
                              法  官  楊絮雲
                              法  官  周舒雁
正本係照原本作成。
不得上訴。
中    華    民    國    99    年    5     月    21    日
                              書記官  秦仲芳

司法院資訊處製作；財團法人民間司法改革基金會備份。
